臺灣嘉義地方法院民事判決　　　　　　　　　 九十一年度訴字第二三一號
　　原　　　告　　丙○○
　　被　　　告　　甲○○
　　被　　　告　　乙○○
右當事人間請求拆屋交地事件，本院判決如左：
    主    文
原告之訴及假執行之聲請均駁回。
訴訟費用由原告負擔。
    事　　　實
甲、原告方面：
一、聲明︰
  (一)被告乙○○應將坐落嘉義縣朴子市○○段五五○號土地上，如附圖所示編號Ａ部
    分面積○．○○六○七九公頃之石棉瓦屋拆除，並將土地返還原告及其他共有人
    全體。
  (二)被告甲○○應將坐落嘉義縣朴子市○○段五五○號、五六四之二號、六二○號土
    地上，如附圖所示編號Ｂ部分○．○○二七八八公頃之鐵皮屋、Ｃ部分○．○○
    ○八三○公頃鐵皮屋之屋簷、Ｄ部分○．○○六五二六公頃之鐵皮屋、Ｅ部分○
    ．○○○五五七公頃鐵皮屋之屋簷、Ｆ部分○．○○九四八九公頃之鐵皮屋、Ｇ
    部分○．○○○二七三公頃鐵皮屋之屋簷拆除，並將土地返還原告及其他共有人
    全體。
  (三)原告願供擔保，請准宣告假執行。
二、陳述：
  (一)坐落嘉義縣朴子市○○段五五○號、五六四之二號、六二○號土地（下稱系爭土
    地）為兩造及其他共有人所共有，有土地登記簿謄本為證。
  (二)被告二人未經原告及其他共有人之同意，竟擅自占用特定部分如附圖所示，並於
    其上建有建物。
  (三)按共有人依其應有部分，對於共有物之全部，雖有使用收益之權，惟共有人對於
    共有物之特定部分使用收益，仍須徵得他共有人全體之同意，非謂共有人得對共
    有物之全部或任何一部有自由使用收益之權利，如共有人不顧他共有人之利益，
    而就共有物之全部或一部任意使用收益，即屬侵害他共有人之權利，他共有人得
    本於所有權請求除去其妨害，為此依物上請求權，請求被告二人拆屋還地。
三、證據：提出土地登記簿謄本三件、共有人持分表一件、不起訴處分書一件，及照
    片十一張為證。
乙、被告方面：
一、聲明：如主文所示，如為被告不利益之判決，願供擔保宣告免為假執行。
二、陳述：系爭土地為兩造及其他共有人所共有，原告應有部分十六分之一、被告甲
    ○○應有部分四十八分之七、被告乙○○應有部分十六分之一，兩造於系爭土地
    特定部分蓋有建物使用收益均達十多年，且原告占用面積超過其應有部分，共有
    人間雖無訂立書面之分管契約，但應認有默示之分管契約存在。從而，原告主張
    被告等無權占有，請求拆屋還地，應無理由。
三、證據：提出再議處分書影本一件為證，並聲請訊問證人黃國昇及勘驗現場。
丙、本院依職權調閱臺灣嘉義地方法院檢察署九十年度偵字第三四五號卷。
    理　　　由
一、本件原告起訴主張系爭土地為兩造及其他共有人所共有，被告二人未經原告及其
    他共有人之同意，竟擅自占用特定部分如附圖所示，並於其上建有建物，原告曾
    多次要求被告二人將其等所搭建建物拆除，並將該部分土地返還原告及其他共有
    人全體，被告等均置之不理，爰依民法八百二十一條及七百六十七條之規定，訴
    請被告二人拆屋還地等語；被告等則以：系爭土地為兩造及其他共有人所共有，
    原告應有部分十六分之一、被告甲○○應有部分四十八分之七、被告乙○○應有
    部分十六分之一，兩造於系爭土地特定部分蓋有建物使用收益均達十多年，且原
    告占用面積超過其應有部分，共有人間雖無訂立書面之分管契約，但應認有默示
    之分管契約存在等語資以置辯。
二、經查：（一）證人即當地里長黃國昇到庭證稱：各共有人原各自在占用的土地上
    居住使用，被告甲○○住在最裡面，十多年前因為台十九線道路開闢了，原告認
    為被告甲○○所占位置最有價值，才引起糾紛；被告甲○○所占四間二層樓鐵皮
    屋，原本是庭院空地，屯放燒肉粽之木材，後來改造為三間石棉瓦屋，於四、五
    年前因颱風傾倒，再請人改建為鐵皮屋，但前後所占面積差不多；被告乙○○的
    建物亦於十多年前所蓋等語（見本院九十一年十月十五日言詞辯論筆錄）；（二
    ）證人吳茂雄亦於刑事竊佔案偵查時證稱：十六、七年前，被告甲○○請其建造
    三間石棉瓦矮屋，該地先前是竹子搭建的棚子，用以堆放木材，現在改為四間鐵
    皮屋，前後所占面積都一樣等語（見臺灣嘉義地方法院檢察署九十年度偵字第三
    四五號卷第五十二頁、五十三頁）；（三）證人郭水龍於刑事竊佔案偵查時亦證
    稱：大約十三年前，被告乙○○請其搭建鐵皮屋等語（應係二層樓石棉瓦屋，見
    臺灣嘉義地方法院檢察署九十年度偵字第三四五號卷第五十七頁、五十八頁）；
    （四）證人黃錫禧於刑事竊佔案偵查時證稱：十一年前其仍是內厝里里長，當時
    被告乙○○的倉庫早已蓋好等語（見臺灣嘉義地方法院檢察署九十年度偵字第三
    四五號卷第五十七頁、五十八頁）；顯見被告二人辯稱：其等於系爭土地上之特
    定部分搭蓋建物均已十多年，與事實相符，自堪採信。
三、按分管契約，係指共有人間約定各自分別占有共有物之特定部分而為管理之契約
    ，惟在約定此項分管契約時，各共有人依分管契約占有共有物之特定部分，不以
    按應有部分計算者為限，較應有部分換算為多或為少者，固無不可，且部分共有
    人未占有共有物之情形者亦可（最高法院八十一年度台上字第五０五號判決參照
    ）。又共有物分管之約定，不以訂立書面為要件，以明示或默示之意思表示成立
    亦無不可，是倘共有人間實際上劃定使用範圍，對各自占有管領之部分，互相容
    忍對於他共有人使用、收益，各自占有之土地，未與干涉，已歷有年所，即非不
    得認有默示分管契約之存在，亦有最高法院八十三年度台上字第一三七七號判決
    可資依循。查原告於審理時自承：七十二年重劃以後，其他共有人都搬到外地，
    只剩下三戶包括被告兩人，還在系爭土地居住。因為被告擴大使用範圍，所以我
    才提起訴訟等語（見本院九十一年十月十五日言詞辯論筆錄）；益認本件共有人
    間實際上早即劃定使用範圍，對各自占有管領部分互相容忍，對於他共有人使用
    、收益各自占有土地，未予干涉，迄今已數十載，已見前述，僅係原告誤認被告
    二人改建後擴充使用面積，始引起紛爭，揆諸前揭判決意旨，系爭三筆土地共有
    人間，應認有默示合併使用並合意分管契約存在。從而，原告主張被告二人無權
    占有，請求拆屋還地，即無理由，應予駁回。原告之訴既經駁回，其假執行之聲
    請亦失所依據，應併予駁回。
四、據上論結：本件原告之訴無理由，依民事訴訟法第七十八條，判決如主文。
中　　　華　　　民　　　國　　九十一　　年　　　十　　　月　　二十九　　日
~B臺灣嘉義地方法院民事第二庭
~B　　法　官　唐淑民
右為正本係照原本作成
如對本判決上訴須於判決送達後廿日內向本院提出上訴狀
中　　　華　　　民　　　國　　九十一　　年　　　十　　　月　　二十九　　日
~B　　書記官　林金福
